【裁判字號】    99,訴,276
【裁判日期】    990720
【裁判案由】    所有權移轉登記
【裁判全文】
臺灣嘉義地方法院民事判決               99年度訴字第276號
原      告  乙○○
訴訟代理人  吳宏輝律師
被      告  甲○○
訴訟代理人  黃裕中律師
上列當事人間所有權移轉登記事件，本院於民國99年7 月6 日言
詞辯論終結，判決如下：
    主  文
被告應將坐落嘉義市○○段五三○之二地號土地（地目田、面積
三六○．六八平方公尺）之所有權全部移轉登記予原告。
訴訟費用由被告負擔。
    事實及理由
一、原告方面：
  (一)聲明：如主文第1 項所示。
  (二)陳述：
    1.緣坐落於嘉義市○○段530 之1 地號，地目田，面積1082
      .03 平方公尺土地、同段530 地號及同段530 之2 地號，
      地目田，面積分別為721.36平方公尺、360.68平方公尺土
      地原為同一筆，即嘉義市○○○段457之4地號土地，經重
      測後為嘉義市○○段530地號，嗣後分割為同段530、530
      之1 、530 之2 地號等3 筆土地。然上開3 筆土地，係原
      告與被告及訴外人陳淑英共同出資購得，分割後並約定同
      段530 之2 地號土地由原告取得，同段530 之1 地號土地
      由訴外人陳淑英取得，同段530 地號則由被告取得。
    2.惟因當初購買土地時，原告無自耕農身分，故借用被告名
      義登記（信託登記）為該土地所有權人，待無須自耕能力
      證明後，再移轉登記為原告所有。
    3.有關兩造間信託登記之關係，亦經鈞院97年度訴字第402
      號民事判決內容以：「…( 一) 按所有人對於無權占有或
      侵奪其所有物者，得請求返還之，民法第767 條前段定有
      明文。按信託法於85年1 月26日公布前，民法雖無關於信
      託行為之規定，惟因私法上法律行為而成立之法律關係，
      非以實質民法有明文規定者為限，苟法律行為之內容，並
      不違反強行規定或公序良俗，即應賦予法律上之效力。稱
      信託者，謂委託人將財產權移轉或為其他處分，使受託人
      依信託本旨，為受益人之利益或為特定之目的，管理或處
      分信託財產之關係。」、「…查本件原告與訴外人陳淑英
      間就嘉義市○○段530 之1 地號土地之信託關係合法成立
      ，已如前述，是原告自得本於受託人之地位，依信託本旨
      為受益人之利益，管理系爭信託財產。」予以確認在案。
    4.本案現因農地移轉亦不再以自耕農為限，原信託目的已經
      完成，原告自得請求被告移轉登記系爭土地予原告，為此
      提起本件訴訟，以保權益，並以原民事聲請調解狀送達之
      日為終止信託登記契約之意思表示。
    5.原告所提覺書只是用以證明兩造間確有信託契約或借名登
      記契約關係存在，因為本件是在信託法公布之前的口頭約
      定，後來95年間兩造與訴外人陳淑英簽署覺書決定合資購
      入之530 地號土地分割之後要如何分配予其等3 人，當初
      信託時，並未就信託終止後，所有權如何移轉分配為約定
      。
  (三)證據：提出覺書、抵押權設定契約書、嘉義市○○段530-2
    地號土地登記謄本（均為影本）
二、被告方面：
  (一)聲明：
    1.原告之訴駁回。
    2.訴訟費用由原告負擔。
  (二)陳述：
    1.查原告自認系爭土地購地時，其無自耕農身分，故借用被
      告名義登記為土地所有權人等語，被告否認兩造曾有合意
      「待無需自耕能力證明後，再移轉登記為原告所有」之特
      約，被告所主張信託契約違反強制規定應屬無效：
      (1)按以不能之給付為契約標的者，其契約為無效。但其不
        能情形可以除去，而當事人訂約時並預期於不能之情形
        除去後為給付者，其契約仍為有效。惟在不能之情形除
        去前，債權人尚不得據以對債務人為給付之請求（最高
        法院70台上4537號判例）。附停止條件或始期之契約，
        於條件成就或期限屆至前，不能之情形已除去者，其契
        約為有效。民法第246 條定有明文。是以不能之給付為
        契約標的之當事人，於契約訂立時需當事人間已有預期
        將於不能之情形除去後為給付或特別於契約中附停止條
        件或始期，而條件成就或期限屆至前，不能之情形已除
        去，該契約方為有效。又私有農地所有權之移轉，依修
        正前土地法第30條第1 項規定，其承受人以能自耕者為
        限，旨在防止非農民承受農地，造成土地投機壟斷之情
        形。從而，契約約定將農地移轉由無自耕能力之人承受
        者，其契約標的即有法律上不能而無效之情形。本件系
        爭土地買賣當時，○○公司並無自耕能力，欲購買農地
        供興建廠房之用，乃借用有自耕能力之被上訴人名義登
        記，此為上訴人主張之事實，顯係以迂迴方法逃避土地
        法第30條第1 項禁止規定，且自始由該公司占有興建廠
        房，不論○○公司係以信託或借名登記為之，當時係以
        不正當方式規避強制規定之脫法行為，應屬無效。無效
        之法律行為，係自始、當然、絕對無效，不能因嗣後土
        地法之修正，取消農地承受人之資格限制，而認為有效
        （最高法院97年台上字第879 號）。
      (2)另最高法院66台上2655、64台上1352兩則判例，雖因土
        地法第30條於89年1 月公布修正後刪除判例，但在土地
        法第30條修正前之無自耕能力之人以借名或信託登記於
        第三人名下之農地，該信託或借名關係之效力仍有適用
        ，揆諸前揭三則判例意旨，借名或信託登記之效力，應
        取決於當事人訂約時有無「預期於不能之情形除去後為
        給付」之特約約定，亦即是否依民法第246 條第1 項但
        書規定為約定，若有此特約，則契約自有效不能情形除
        去後生效，若無此特約，則應適用民法第246 條第1 項
        規定認為無效。依原告99年6 月2 日所提出抵押權設定
        契約書並無「待無需自耕能力證明後，再移轉登記為原
        告所有」之特約記載，而被告否認兩造曾有民法第246
        條第1 項但書之合意，除原告舉證證明有民法第246 條
        第1 項但書之特約，否則原告所主張之借名或信託登記
        關係應屬無效，自不得據此請求返還。
      (3)系爭土地於78年9 月26日以買賣為原因登記為被告所有
        ，依契約締結時之土地法第30條第1 項規定：「私有農
        地所權之移轉，其承受人以能自耕者為限，並不得移轉
        為共有。」是原告所主張信託目地，顯為規避當時土地
        法第30條第1 項無自耕能力者不得取得農地所有權，及
        農地不得移轉共有等強制規定，惟兩造並無於不能之情
        形除去後為給付之特約，自屬有以不能之給付為契約之
        標的之情形，該契約自始即為無效，縱令嗣後土地法變
        更，修改前開禁止規定，亦不能使無效之契約成為有效
        ，是原告請求被告為所有權移轉登記並無理由。原告所
        主張之兩造及訴外人陳淑英於95年10月31日書立覺書，
        因該覺書之法律關係權源仍係以78年間借名或信託登記
        為基礎，而原告所主張之借名或信託登記關係既為無效
        ，則該契約關係應為自始、當然、絕對無效，不因事後
        兩造任何約定更易其法律效力，參以95年10月31日書立
        覺書並未約定被告需將分割後土地移轉登記予原告，是
        原告所主張之請求權基礎既為無效，要無據此請求返還
        ，至於原告就無效法律關係得否另為請求，屬另案請求
        問題，與本件無涉，併予陳明。
    2.次查，縱鈞院認為被告前項抗辯不足採憑，則原告所主張
      信託契約亦屬消極信託，難認契約為有效：
      (1)信託係指信託人為自己或第三人之利益，以特定財產為
        信託財產，將之移轉於受託人，由受託人管理或處分，
        以達成一定經濟上或社會上目的之行為，受託人不特僅
        就信託財產承受權利人之名義，且須就信託財產依信託
        契約所定內容為積極之管理或處分。倘信託人僅將其財
        產在名義上移轉於受託人，受託人自始不負管理或處分
        之義務，凡財產之管理、使用或處分悉仍由信託人自行
        為之時，是為消極信託，除有確實之正當原因外，其助
        長脫法行為者，應難認其行為之合法性。（最高法院94
        年度台上362 號）
      (2)查原告自認系爭土地之信託目地係為規避土地法第30條
        第1 項禁止規定，而土地登記為被告名義以後，被告自
        始不負管理或處分之義務，凡財產之管理、使用或處分
        悉仍由原告自行為之，揆諸前揭判決意旨，是為消極信
        託契約，而其信託目的係為規避禁止規定，而屬脫法行
        為，應難認其行為之合法性，是原告所憑之消極信託既
        難認為合法有效，自不得據此為本件所有權移轉登記之
        請求。
    3.有關鈞院97年度訴字第402 號判決，並沒有對兩造之間及
      訴外人陳淑英之間的法律關係來加以辯論，所以認為此無
      爭點效。加上被告有經過去查詢他的個人資料，其結果為
      不識字，很難期待他在確定覺書，對信託的當時有效、無
      效能為判斷，所以認為還是要回歸到雙方共同出資當時的
      法律效果加以審理。
三、兩造不爭執事項：
  (一)兩造及訴外人陳淑英3 人，共同出資購買嘉義市○○○段45
    7-4 、457-9 地號土地，並將該2 筆土地登記被告為所有人
    ；其中嘉義市○○○段457-4 地號土地重測後之地號為嘉義
    市○○段530 地號土地，該土地再分割為嘉義市○○段530
    、530-1 、530 -2地號土地。
  (二)兩造及訴外人陳淑英於嘉義市○○段530 地號分割之前，曾
    以覺書約定該土地分割後之530 地號土地分歸被告取得、53
    0-1 地號土地分歸陳淑英取得、530-2 地號土地分歸原告取
    得。
四、兩造所爭執事項：
    兩造及訴外人陳淑英就嘉義市○○○段457-4 地號土地依信
    託而登記於甲○○名下，該信託契約會否依違反修正前土地
    法第30  條、民法第246 條第1 項但書、消極信託之規定而
    無效？
五、本院得心證之理由：
  (一)原告起訴主張，兩造及訴外人陳淑英3 人，共同出資購買嘉
    義市○○○段457-4 、457-9 地號土地，並將該2 筆土地登
    記被告為所有人；其中嘉義市○○○段457-4 地號土地重測
    後之地號為嘉義市○○段530 地號土地，該土地再分割為嘉
    義市○○段530 、530-1 、530 -2地號土地；嗣後兩造及訴
    外人陳淑英於嘉義市○○段530 地號分割之前，曾以覺書約
    定該土地分割後之分配方式，約定分割後之530 地號土地分
    歸被告取得、530- 1地號土地分歸陳淑英取得、530-2 地號
    土地分歸原告取得等事實，為兩造所不爭執，並據原告提出
    覺書、以及前開嘉義市○○○段457-4 地號、457- 9地號抵
    押權設定契約書（以原告及訴外人甲○○為抵押權人、被告
    為抵押人，以上文件均為影本）在卷，可以認定。原告復主
    張，兩造與訴外人陳淑英係基於信託契約或借名登記契約關
    係，將前開土地所有權人登記為被告名義之情，亦據原告訴
    訟代理人於99年6 月22日言詞辯論期日當庭自認如下：【法
    官問：對於原告主張合資購買嘉義市○○段530 地號土地（
    分割為包括530- 2等3 以土地之前）之時，兩造與訴外人陳
    淑英約定將購得之土地借名或信託登記在被告名下，有何意
    見？】對於事實沒有意見，但法律上不管是信託或是借名的
    約定，係屬無效（見本院卷第37頁），而屬有據而可採。故
    本件原告之訴有無理由，應加審究者為，兩造及訴外人陳淑
    英之間，前開信託契約或借名登記契約，是否係以迂迴方法
    規避修正前土地法第30條第1 項禁止規定之脫法行為，應屬
    無效？茲敘明如下：
    1.依修正前土地法第30條係就私有農地所有權移轉之物權行
      為所作之強制規定，約定負擔移轉該農地所有權之債權行
      為（如買賣），並不在限制之內，是關於農地之買賣，承
      買人雖無自耕能力，如約定由其指定登記與任何有自耕能
      力之第三人，或具體約定登記與有自耕能力之特定第三人
      ，即非民法第245 條第1 項所稱以不能之給付為契約標的
      ，難認其契約為無效，向為我國最高審判機關所持見解（
      最高法院97年度台上字第289 號判決意旨參照）。
    2.按法律並無禁止借用他人名義為不動產之登記，借名登記
      契約，乃當事人約定一方（借名者）經他方（出名者）同
      意，就屬於一方現在或將來之財產，以他方之名義，登記
      為所有人或其他權利人之契約。在現行法下屬於無名契約
      之一種，除能證明當事人間成立借名登記契約，意在脫法
      外，基於私法自治原則，自無不可。而其當事人間之權利
      義務，應先依雙方約定為準，如未約定，則以補充解釋之
      方法定之，即類推適用民法關於委任之相關規定。
    3.本件兩造及訴外人陳淑英合資向他人購買前開457-4 、45
      7-9 地號土地之時，約定將購得農地登記於其中具自耕能
      力之被告名下，有如前述，則該等農地買賣契約即非民法
      第246 條第1 項所稱以不能之給付為契約標的，自難認該
      土地買賣契約為無效。從而，被告以系爭兩造及訴外人陳
      淑英間締結之信託契約或借名登記契約，係以不正當方式
      規避強制規定之脫法行為因屬脫法行為，且因未有民法第
      246 條第1 項但書之合意，應屬無效等語抗辯，乃屬無據
      ，而不可採。
  (二)又兩造及訴外人陳淑英因當初合資購買土地之時，未就購得
    土地之分配方式為約定，乃於95年10月31日至代書張玉珠事
    務所書立覺書，決定將其中原530 地號土地分割為3 筆，該
    3 筆土地分配與其等3 人之方式、3 人各獲分配之土地位置
    則以抽籤方式當場決定等情，已據證人張玉珠於另案甲○○
    訴請乙○○拆屋還地事件中證述明確（見本院97年度訴字第
    402 號影卷）。次按，信託關係終止後，信託人得請求返還
    信託物；又借名登記契約，如雙方就契約終止、及終止後如
    何移轉登記未予約定，則得類推適用民法第549 條第1 項、
    第542 條第2 項規定結果，當事人之任一方，得隨時終止委
    任契約；受託人以自己名義為委任人取得之權利，亦應移轉
    於委任人。從而，兩造就系爭土地法律關係之性質，無論係
    信託契約或借名登記契約，業經原告以本件聲請調解狀為終
    止之意思表示，並於99年3 月13日送達被告，有送達證書存
    卷可參（本院卷第12頁），可認兩造間之契約應於斯時即已
    終止，原告起訴請求被告將系爭土地所有權移轉登記予原告
    ，即無不合，應予准許。
六、據上論結，原告之訴為有理由，依民事訴訟法第78條，判決
    如主文。
中    華    民    國    99    年    7     月    20    日
                  民二庭法  官  陳思睿
以上正本係照原本作成
如對本判決上訴須於判決送達後20日內向本院提出上訴狀
如委任律師提起上訴者，應一併繳納上訴審裁判費。
中    華    民    國    99    年    7     月    20    日
                        書記官  張富

司法院資訊處製作；財團法人民間司法改革基金會備份。
